【裁判字號】    98,消債更,50
【裁判日期】    980310
【裁判案由】    更生事件
【裁判全文】
臺灣臺北地方法院民事裁定            98年度消債更字第50號
聲  請  人
即債務人    甲○○
代  理  人  李詩楷律師
上列當事人因消費者債務清理事件聲請保全處分，本院裁定如下
：
    主  文
聲請駁回。
    理  由
一、按法院就更生之聲請為裁定前，得因利害關係人之聲請或依
    職權，以裁定為限制債權人對於債務人行使債權，及停止對
    於債務人財產強制執行程序之保全處分。又更生不影響有擔
    保或有優先權之債權人之權利。消費者債務清理條例第19條
    第1項第2款、第3款及第68條前段定有明文。是依該條例第
    19條第1項第2款、第3款之規定，係為防杜債務人之財產減
    少，維持全體無擔保或無優先權債權人間之公平受償，及使
    債務人有重建更生之機會，始有保全處分之必要。則法院就
    更生之聲請為裁定前，自應依債務人之財產狀況，就保全處
    分對債務人更生目的之達成，及保全處分實施就相關利害關
    係人所生影響，兼顧債權人權益，避免債務人惡意利用保全
    處分阻礙債權人行使權利，或做為延期償付債務之手段，綜
    合比較斟酌，決定有無以裁定為保全處分之必要。
二、聲請意旨略以：聲請人有不能清償債務情事，已向本院提出
    更生聲請，聲請人薪資扣除勞保等費用，尚不足支出生活費
    用，聲請人現有三筆不動產及一輛汽車，上開不動產即係自
    用住宅；另汽車業已向監理機關辦理報銷而不存在；而前開
    不動產已向渣打銀行辦理抵押借款，應一併納入債務清理更
    生程序，為維持債權人間公平受償及使債務人有重建之機會
    ，應禁止債權人個別行使權利，有保全處分之必要，爰聲請
    就債務人履行債務及債權人對於債務人行使債權之限制、對
    債務人財產之強制執行之停止及其他必要之保全處分等語。
三、聲請人聲請就限制債務人履行債務部分，查該部分係為防免
    債務人選擇性履行債務以偏惠特定債權人，而由債權人向法
    院請求予以限制之，故債務人聲請限制自己履行債務，實有
    誤解，顯係債務人不察其意而依保全處分聲請狀之固定格式
    任意勾選所致。又據聲請人陳稱其聲請前每月平均收入約新
    臺幣（下同）15,000元，縱該薪資債權遭強制執行扣薪，強
    制執行時民事執行處亦會依聲請人之實際狀況扣押其比例，
    非必以聲請人金額之1/3，如聲請人遭扣押薪資1/3後餘額尚
    不足維持其生活時，聲請人亦得聲請法院執行處減少扣押之
    金額，以維持其生活所需。又債權人於保全處分至多120日
    之期間內，可得受償之金額不高，停止前開執行程序對於維
    持債權人間公平受償尚無助益，如其他債權人認該強制執行
    程序有參與分配之實益，非不得聲請參與分配。且聲請人已
    向本院聲請更生，縱有前開強執程序，依前所述，尚不致造
    成債務人無法維持基本生活而阻礙債務人重建更生之機會。
四、又查，聲請人（原名為李鴻源）於97年3月間向他人以400萬
    元購買臺北市○○區○○段2小段914地號、914-1地號及其
    上595建號等3筆不動產，並持之向債權人渣打商業銀行股份
    有限公司（下稱渣打銀行）借款310萬元，並設定第一順位
    之抵押權，業據聲請人陳明在卷，且有其提出之登記謄本可
    佐。聲請人於聲請狀內已表明上開房地為自用住宅，且聲請
    人之戶籍確設於該址，堪認該房地為聲請人之自用住宅。而
    聲請人向渣打銀行借款310萬元後僅還款4期（每期應清償16
    ,859 元）即無力再清償，業據渣打銀行陳報在案（卷附98
    年2月26日陳報狀參照）。聲請人所提出之自用住宅特別條
    款之方案為每月8,000元，分15年清償，合計還款144萬元，
    然此為聲請人與渣打銀行協商時之條件，早已為渣打銀行所
    不同意，而另行提出其他3方案，該渣打銀行所提3方案亦均
    為聲請人所不接受。則依其提出之償還方案觀之，已無從清
    償房貸債務，且依上開情形，難認其得與自用住宅借款債權
    人渣打銀行達成自用住宅特別條款。且聲請人自97年8月12
    日起即未依約償還渣打銀行借款債權，依聲請人於98年3月6
    日陳報狀，渣打銀行已於97年3月4日通知欲實行抵押權予以
    拍賣，即屬明白表示拒絕與聲請人訂立自用住宅借款特別條
    款。清費者債務清理條例既已將有擔保或有優先權之債權人
    排除在更生或清算程序之外，即此等債權人行使權利並不受
    債務人聲請更生或清算而受影響；又依注意事項第11點第4
    項之規定，有擔保或優先權之債權人行使權利者，應聲請變
    更或撤銷保全處分等語，故縱使法院對於有擔保或優先權之
    債權人所聲請之強制執行准予保全處分，該有擔保或優先權
    之債權人其後仍得依注意事項第11點第4項聲請變更或撤銷
    保全處分，則法院先前所為准予保全處分裁定即無法達成保
    全之目的，故顯無應准許之實益。甚者，會造成有擔保或優
    先權之債權人行使權利上之程序不經濟，徒增司法程序之浪
    費；就債務人而言，則因對於法院既已准許之保全處分，有
    擔保或優先權之債權人嗣後卻又可變更或撤銷之，必就此反
    覆之作法無所適從。準此，本件於法院裁定開始更生程序前
    ，抵押權人渣打銀行既已準備聲請拍賣抵押物而開始強制執
    行程序，即表示其決定以行使其抵押權之方式來滿足自己之
    債權，且依前所述，債務人與抵押權人勢必無法達成協議，
    即無法避免抵押權人拍賣自用住宅。職是，依前開說明，為
    兼顧雙方當事人之信賴利益與期待利益，保障其實體上與程
    序上利益，應無准許之實益與必要，應予以駁回。又汽車1
    輛部分聲請人既已陳明該汽車已報銷而無殘餘價，則該部分
    亦無保全處分之必要。至聲請人其餘聲請「其他必要之保全
    處分」部分，並未說明其內容，本院亦無從審酌，自無從准
    許。
五、爰依法裁定如主文。
中    華    民    國    98    年    3     月    10    日
              民事第二十一庭法      官  蔡政哲
上為正本係照原本作成
如不服本裁定，應於裁定送達後10日內，以書狀向本院提出抗告
，並繳納抗告費新臺幣1,000元
中    華    民    國    98    年    3     月    10    日
                            書  記  官  陳惠娟


司法院資訊處製作；財團法人民間司法改革基金會備份。
